【裁判字號】    87,上更(一),569
【裁判日期】    890331
【裁判案由】    毒品危害防制條例等
【裁判全文】
臺灣高等法院刑事判決                     八十七年度上更（一）字第五六九號
    上  訴  人
    即  被  告  丙○○
    選任辯護人  黃建隆
                鄭慶隆
    上  訴  人
    即  被  告  乙○○
    選任辯護人  黃泰鋒
                薛冰芸
右上訴人因違反麻醉藥品管理條例等案件，不服臺灣基隆地方法院八十五年度訴字第
二四七號，中華民國八十五年十二月二十三日第一審判決（起訴案號：臺灣基隆地方
法院檢察署八十五年度偵字第一八○三號，移送併辦案號：八十五年度偵字第二一三
一號）提起上訴，經判決後，由最高法院發回更審，本院判決如左：
    主  文
原判決撤銷。
丙○○共同非法輸入化學合成麻醉藥品，處有期徒刑壹拾貳年。
偽造「慧祥貿易有限公司」、「劉德政」印章各壹枚；環球貿易公司第九四／ＷＳＯ
Ｏ一號、九四／ＷＳＯＯ二號、九四／ＷＳＯＯ三號發票簽章欄；第ＡＥ／八三／七
三Ｏ四／ＯＯ八Ｏ號、第ＡＥ／八三／七三Ｏ四／ＯＯ八一號、第ＡＥ／八三／七三
Ｏ四／ＯＯ八二號貨價申請書納稅義務人及負責人印章欄；四二八件、四一六件、四
七一件進口貨物委任書委任人及負責人簽章欄偽造之「慧祥貿易有限公司」、「劉德
政」印文各壹枚，化學合成麻醉藥品即安非他命淨重壹佰柒拾伍點參公斤均沒收之。
乙○○共同非法輸入化學合成麻醉藥品，處有期徒刑拾壹年，化學合成麻醉藥品即安
非他命淨重壹佰柒拾伍點公斤沒收之。
    事  實
一、丙○○前曾於民國八十一年間，因妨害自由案件，經臺灣高雄地方法院判處有期
    徒刑二月、緩刑二年，於八十一年十月十八日判決確定，猶不知警惕，緣丁○○
    （業經臺灣基隆地方法院判處有期徒刑一年）係嘉隆報關行實際業務負責人，於
    八十三年九月間與丙○○共謀以申報進口玩具名義夾藏大陸農產品進口轉售牟利
    ，渠二人商議由丙○○負責農產品之購買及販賣，丁○○負責購買玩具等掩飾品
    及通關所需之借牌、報關事宜。議定後，丙○○即基於上開私運管制物品進入臺
    灣地區之犯意聯絡，找友人李昇陽、甲○○（由臺灣基隆地方法院分別判處有期
    徒刑十月、一年二月）共同出資新台幣（下同）三百五十萬元，充購買貨款。嗣
    於八十三年十一月二十三日甲○○即與丙○○、丁○○共同搭機前往香港，並協
    助丙○○在香港購妥大陸香菇六百六十六包（共重約三九九○公斤）及大陸金針
    菜九十五包（共重約八五五○公斤），渠等並依丁○○之指示將該批貨物送至丁○○所夥同在香港從事玩具買賣之友人謝耀隆處，再由謝耀隆連同掩飾用之玩具
    分裝入三只貨櫃內（櫃號 WHLU0000000、0000000、0000000），謝耀隆隨即依丁○○提供之「慧祥貿易有限公司」名義為國內收貨人，以玩具名義發貨運抵基隆
    港，進儲長春貨櫃站。八十三年十二月十三日，丁○○偽以其所有之嘉隆報關行
    受「慧祥貿易有限公司」委託報關名義，利用不知情之成年職員，偽造報關行業
    務上應作成之文書，「慧祥貿易有限公司」進口報單三份（報單號碼AE/83/7304
    /0080、00000000 ），加蓋利用不知情之成年人所偽刻之「慧祥貿易有限公司」
    及負責人「劉德政」印章於私文書─發票、貨價申請書及委任書後，利用不知情
    之成年職員，持向財政部基隆關稅局六堵分局申驗進口玩具三批，足生損害於「
    慧祥貿易有限公司」、「劉德政」及海關驗貨之正確性。嗣經財政部基隆關稅局
    驗貨關員曾增坤等人於八十三年十二月十四日查驗貨櫃時查獲上情，並扣得前揭
    完稅價格合計一百零三萬四千六百三十七元（起訴書誤載為一百十一萬二千九百
    五十七元）未申報而已逾公告管制數額之大陸香菇、金針。
二、乙○○係丙○○之兄，與丙○○二人均明知「安非他命類」（俗泛稱安非他命）
    藥品係經行政院衛生署於民國六十九年十二月八日以衛署字第三Ｏ一一二四號公
    告列入藥物藥商管理法第十六條所稱禁藥管理，已於同月十日生效，自六十九年
    十二月八日起禁止輸入、製造，自七十年六月十一日起禁止販賣，而安非他命及
    其衍生之鹽類及製劑並經行政院衛生署於七十五年七月十一日以衛署字第五九七
    六二號公告一概禁止使用，於同月十三日生效，復經行政院衛生署以七十九年十
    月九日衛署藥字第九Ｏ四一四二號公告列入麻醉藥品管理條例第二條第四款所定
    化學合成類麻醉藥品管理，並禁止於醫療上使用，同月十一日生效。乙○○因經
    商失敗負債，為牟取不法利益，竟萌生私運管制物品進入臺灣地區之犯意，於八
    十五年二月間與綽號「大胖」之不詳姓名、年籍成年男子謀議，欲利用乙○○之
    弟丙○○在大陸開設貿易公司，經營兩岸南北貨進出口生意之便，計劃以貨櫃夾
    藏禁止輸入之管制物品安非他命私運來台，雙方言明購毒資金由「大胖」負責，
    走私成功，由「大胖」付予乙○○每公斤安非他命酬金三萬五千元。乙○○轉徵
    詢丙○○之意見，丙○○亦基於上開私運管制物品進入臺灣地區之概括故意，予
    以同意後，乙○○、丙○○二人與綽號「大胖」者即基於共同犯意聯絡，於八十
    五年四月間前往大陸購買安非他命及安排走私細節，同年月二十一日大陸毒梟將
    安非他命以白色編織袋包裝成七大袋三小袋，以貨車運至丙○○設於廣東省東莞
    縣橋頭鎮○○街「輝誠貿易有限公司」之倉庫，夾藏放置於準備運往臺灣原裝蠶
    豆之櫃號００ＬＵ0000000號貨櫃中。八十五年四月二十四日上開夾藏安
    非他命之貨櫃由廣東省運至香港，渠等即向香港「利恆船務有限公司」謊稱貨主
    為臺灣「吉百利貿易行」，由香港「利恆船務有限公司」逕以「吉百利貿易行」
    名義申報進口，該貨櫃經「中國航運股份有限公司」之貨櫃輪於同年四月二十八
    日自香港運抵高雄港，存放高雄港六十五號碼頭查驗區。嗣於八十五年五月二日
    十八時三十分許，為臺灣基隆地方法院檢察署檢察官率法務部調查局航業海員調
    查處調查員暨財政部高雄關稅局關員共同拆櫃搜獲，並扣得渠等私運進口之安非
    他命（淨重約一百七十五點三公斤）。
三、案經法務部調查局航業海員調查處移送臺灣基隆地方法院檢察署檢察官偵查起訴
    及移送併辦。
    理      由
一、訊據上訴人即被告丙○○矢口否認有右揭與丁○○、李昇陽、甲○○等人共同走
    私之犯行，並辯稱伊僅出資而已，事發後找人頂替亦為丁○○、甲○○二人之主
    意云云；至夾藏安非他命走私部分，上訴人即被告丙○○、乙○○雖均不否認有
    以「吉百利貿易行」名義申報進口貨櫃，惟均否認知悉走私安非他命情形，丙○○辯稱，受其胞兄乙○○懇求，勉予同意利用進口大陸農產品之便，夾帶尚未開
    放進口之「天山雪蓮」等物而已，乙○○辯稱其雖明知「天山雪蓮」係管制物品
    ，因一時利令智昏，思慮欠週而應允「大胖」之要求，代為向其弟丙○○請託運
    送「大胖」所託之貨物，且事先已取得「吉百利貿易行」之同意，於八十五年四
    月二十七日丙○○獲通知「吉百利貿易行」因欠稅停業中，要進口須補稅時，二
    人即決定將貨櫃退回，並告知「大胖」，「大胖」始告知所夾藏之物至安非他命
 非原所稱之農產品，被告二人即堅持將四只貨櫃退運，因已開航，遂運至高雄碼
    頭出口轉運區，等待裝船退回香港，渠二人絕無輸入安非他命犯意云云。
二、被告丙○○與另案被告丁○○、李昇陽、甲○○等人共同走私逾公告數額之大陸
    香菇、金針部分：
    經查右揭犯罪事實業經被告丙○○於警訊及偵查時供陳明確，復有完稅價格合計
    一百零三萬四千六百三十七元之大陸香菇、金針扣案可佐。且被告丁○○等人於
    案發後，為推卸犯行，由被告丙○○透過友人陳慶欣，欲以五十萬元找柯忠波充
    當人頭貨主出面頂罪等情，已據被告丙○○、證人柯忠波分別於偵查中證述屬實
    。而另案被告丁○○所用以報關之進口報單三份（報單號碼AE/83/7304/0080、0
    081、0082  )及其上所蓋之「慧祥貿易有限公司」、負責人「劉德政」等印文均
    係偽造一節，亦為證人劉德政於偵查中證述甚明在卷，並有該進口報單影本三份
    附卷可稽。再另案被告丁○○、甲○○與被告丙○○同赴香港購買本件走私進口
    之大陸香菇、金針等情，並有旅客入出境紀錄查詢表三紙附卷足參，而另案被告
    丁○○、李昇陽出資購買大陸香菇、金針等貨品電匯予被告丙○○一節，復有交
    通銀行中壢分行丙○○存款往來明細帳卡影本一份在卷為憑。丁○○偽以其所有
    之嘉隆報關行受「慧祥貿易有限公司」委託報關名義，利用不知情之成年職員，
    偽造報關行業務上應作成之文書，「慧祥貿易有限公司」進口報單三份（報單號
    碼AE/83/7304/0080、00000000 ），加蓋利用不知情之成年人所偽刻之「慧祥貿
    易有限公司」及負責人「劉德政」印章於私文書─發票、貨價申請書及委任書後
    ，利用不知情之成年職員，持向財政部基隆關稅局六堵分局申驗進口玩具三批，
    足生損害於「慧祥貿易有限公司」、「劉德政」及海關驗貨之正確性。又扣案之
    香菇、金針經鑑定確係大陸物品，且完稅價格並已達一百零三萬四千六百三十七
    元，亦有財政部關稅總局台總局密鑑字第００一三六號、財政部基隆關稅局函
    基普六密字第０一八一一號函可資參照（見八十四年度偵字第二四九八號之調查
    案卷），足見被告丙○○等人確有右揭走私等犯行，其犯行堪以認定。
三、被告丙○○、乙○○共同以夾藏安非他命之貨櫃走私部分：
    經查被告二人上開犯行，業據被告丙○○、乙○○二人分別於調查人員詢問及檢
    察官訊問時承認不諱（丙○○部分見第一八○三號偵查卷第－頁、頁、第
    頁；乙○○部分見同卷第－頁、第頁），二人所供情節相符，其中
    被告乙○○供承：伊於八十五年三月二十三日搭乘下午一點五十五分華航班機由
    高雄經香港去廈門，四月十三日與「大胖」搭乘下午一點二十五分華航ＣＩ－62
    5 班機經香港赴廈門云云，經查被告乙○○確有搭乘該二次班機經香港赴廈門之
    事實，此有內政部警政署入出境管理局八十七年十二月二十八日境信昌字第０８
    ６３６０號覆函暨出入境查詢資料在卷可稽，並見渠等於偵查中之自白與事實相
    符，另有安非他命（淨重約一百七十五點三公斤）扣案可證，此外，復有海關艙
    單、利恆船務有限公司提單影本各一份、財政部高雄關稅局扣押貨物、運輸工具
    收據及搜索筆錄影本一件等附卷為憑。且扣案之安非他命（淨重約一百七十五點
    三公斤）經送往法務部調查局鑑驗，送驗結晶經檢驗結果均係甲基安非他命，毛
    重一百七十六點八公斤，扣除包裝後淨重一百七十五點三公斤，純度百分之八十
    點二一，純質淨重一百四十點六一公斤，有該局檢驗通知書一份可資參照。查被
    告二人未經「吉百利貿易行」同意，即逕自以該貿易行名義申報進口貨櫃，致貨
    櫃抵達高雄港後，因「吉百利貿易行」聲稱不同意借牌予被告，使承辦申報進口
    之「中國航運股份有限公司」無法遞出文件資料，且該件因未發出提單，故均卸
    存在六十五號碼頭查驗區等情，業經中國航運股份有限公司承辦進口貨櫃文件及
    業務之證人許正松於臺灣基隆地方法院審理時結證明確；參以被告丙○○於偵查
    中所承係其兄即被告乙○○負債故託其夾帶安非他命，伊原以為「吉百利貿易行
    」實際負責人會同意以該行名義進口貨櫃，但公司股東朱小姐不同意等節（見八
    十五年度偵字第一八Ｏ三號卷第三十八頁反面至第三十九頁反面），及被告乙○○供認係綽號「大胖」之男子想利用貨櫃夾藏安非他命進台，答應成功後一公斤
    三萬元之代價，而由其弟即被告丙○○辦理進口等情（見八十五年度偵字第一八
    Ｏ三號卷第四十頁至第四十一頁），足見被告二人於原審及本院所辯並不知情云
    云均係卸責之語，而證人即「吉百利貿易行」負責人李明惠於審理中所言有同意
    借牌一節係假，純屬事後迴護被告二人所為附和之詞，殊無可取。況本件貨櫃係
    存放在高雄港六十五號碼頭查驗區，進口貨櫃之貨品內容雖會表示在提單上，然
    因本件提單尚未發出，遂僅能以裝貨港所提供之資料（即進口蠶豆）為準，已經
    證人許正松於臺灣基隆地方法院審理時結證綦詳，是被告二人竟能在未拆櫃驗貨
    及未接獲提單之情形下即先行查悉有夾藏安非他命情形，實不容諉為不知情，所
    辯俱為事後卸責、避就飾詞，委無足採。另本件查獲之初，在法務部調查局航業
    海員調查處訊問時，丙○○即稱；因中國航運公司通知吉百利貿易行系爭貨櫃運
    送提貨事宜，但吉百利貿易行朱小姐不同意伊借牌，又因走私安非他命是害人之
    事，伊乃於八十五年四月二十七日通知中國航運公司將該貨櫃退運回香港（見一
    八○三號偵查卷第十八頁背面－第十九頁），乙○○亦稱：「我在該次貨櫃夾藏
    安非他命之過程中，深具悔意，本來想將該只貨櫃退回，在退回途中即遭貴處查
    獲」（見同偵查卷第三二頁），二人於偵審中復為原擬退貨之辯解。上訴人等之
    上開供述，與證人即吉百利貿易行實際負責人朱莉萍、中國航運公司襄理許正松
    、泰德商務有限公司張作民之供證相符（依序見上開偵查卷第九八頁背面、第九
    九頁、第一審卷第九四－九八頁、本院前審卷第一○九－一一○頁），又依卷附
    中華民國海關艙單記載，系爭貨櫃係置「轉口區候轉國外」（見上開偵查卷第二
    ○頁），並經證人即高雄關稅局機動組隊員鍾承生證實，且稱：「本件貨櫃原先
    是要進口，但船還未進港時，就變更為轉口貨」（見本院前審卷第七八－八一頁
    ）。同此，被告所述欲將貨物退回一事，可以採信，但其動機，應以丙○○在調
    查處所稱：因中國航運公司通知吉百利貿易行系爭貨櫃運送提貨事宜，但吉百利
    貿易行朱小姐不同意借牌云云為真實。被告以原裝蠶豆夾藏安非他命，以貨櫃輸
    入，貨櫃輪已於八十五年四月二十八日自香港運抵高雄港，存放於高雄港六十五
    號碼頭，嗣為檢察官率員持櫃搜獲，則被告非法輸入安非他命之行為已經既遂，
    併此敘明。綜上所述，被告二人有以貨櫃走私方式非法輸入安非他命之犯行均至
    堪認定。
四、核被告丙○○所就事實欄一部分之所為，係犯違反懲治走私條例第二條第一項之
    私運管制物品進口逾公告數額罪、刑法第二百十六條之行使第二百十條偽造私文
    書罪及第二百十五條之從事業務者登載不實於業務上文書罪。偽造「慧祥貿易有
    限公司」及「劉德政」印章、印文之行為係偽造私文書之階段行為；又偽造私文
    書、業務上文書之低度行為為行使之高度行為所吸收，均不另論罪。被告等以一
    行為同時偽造私文書及業務上登載文書，係一行為觸犯數罪名，為想像競合犯。
    本於想像競合犯之裁判上一罪，審判不可分關係，刑法第二百十五條之業務上文
    書登載不實罪，雖未據起訴，本院亦應併予審理。被告三人與香港裝櫃發貨之謝
    耀隆、另案被告丙○○間，就所犯因具有犯意聯絡、行為分擔，皆為共同正犯。
    被告等推由被告丁○○利用不知情之成年人偽造文書、印章、印文及申驗報關，
    係間接正犯。所犯上開各罪間因具有方法、結果之牽連關係，應從一重論以違反
    懲治走私條例第二條第一項之私運管制物品進口罪處斷。
五、被告犯罪後，毒品危害防制條例已於八十七年五月二十日公布施行，同月二十二
    日生效，安非他命經該條例列為第二級毒品論罰。該條例第四條第二項有關運輸
    第二級毒品罪之法定刑，較麻醉藥品管理條例第十三條之一第二項第一款之非法
    輸入、運輸麻醉藥品罪之法定刑為重，比較新舊法，以適用行為時之舊法有利於
    被告，合先敘明。查「安非他命類」（amphetamine －like）藥品，業經行政院
    衛生署於民國六十九年十二月八日以衛署字第三Ｏ一一二四號公告列入藥物藥商
    管理法第十六條所稱禁藥管理，已於同月十日生效，自六十九年十二月八日起禁
    止輸入、製造，自七十年六月十一日起禁止販賣，而安非他命及其衍生之鹽類及
    製劑並經行政院衛生署於七十五年七月十一日以衛署字第五九七六二號公告一概
    禁止使用，於同月十三日生效，復經行政院衛生署以七十九年十月九日衛署藥字
    第九Ｏ四一四二號公告列入麻醉藥品管理條例第二條第四款所定化學合成類麻醉
    藥品管理，並禁止於醫療上使用，同月十一日生效。被告二人共同以夾藏安非他
    命之貨櫃走私部分所為，均係犯麻醉藥品管理條例第十三條之一第二項第一款之
    非法輸入化學合成麻醉藥品罪及懲治走私條例第二條第一項之私運管制物品進口
    罪；被告二人與綽號「大胖」之不詳姓名、年籍男子，彼此間均互有犯意之聯絡
    及行為之分擔，各應論以共同正犯。次查被告丙○○先後二次私運管制物品進口
    犯行，時間緊接，所犯罪名相同，顯係出於概括之犯意反覆為之，為連續犯，應
    依刑法第五十六條之規定以一罪論。再被告二人所犯上開私運管制物品進口、非
    法輸入化學合成麻醉藥品二罪，係以一行為觸犯數罪名，為想像競合犯，均應從
    較重之非法輸入化學合成麻醉藥品罪處斷；至被告二人持有安非他命之低度行為
    ，應分別為其等所犯輸入之高度行為所吸收，均不另論罪。
六、原審對被告二人論罪科刑，固非無見，然原判決(一)就上開共犯丁○○利用不知情
    之成年職員，偽造報關行業務上應作成之文書，「慧祥貿易有限公司」進口報單
    三份（報單號碼AE/83/7304/0080、00000000 ），加蓋利用不知情之成年人所偽
    刻之「慧祥貿易有限公司」及負責人「劉德政」印章於私文書─發票、貨價申請
    書及委任書後，利用不知情之成年職員，持向財政部基隆關稅局六堵分局申驗進
    口玩具三批，足生損害於「慧祥貿易有限公司」、「劉德政」及海關驗貨之正確
    性之行使偽造私文書部分，漏未論述，並就上開偽造之印章、印文漏未諭知沒收
    ，尚有未洽，(二)就走私安非他命部分，除被告等於偵查中自白外，並未調查其他
    補強證據，對被告所為退運走私安非他命一節未說明不採為有利被告認定之理由
    ，且未及比較毒品危害防制條例與麻醉藥品管理條例新舊法，均有未合。被告二
    人上訴否認犯罪，雖無理由，然原判決該部分既有可議，而無可維持，自應由本
    院予以撤銷改判，爰審酌被告犯罪之動機、目的、手段、及被告有如事實欄所載
    之犯罪科刑情形，有臺灣高等法院檢察署刑案紀錄簡覆表一份在卷可佐，其現又
    再犯有期徒刑以上之本罪，雖不構成累犯，惟亦不宜輕縱及被告利慾薰心，為圖
    厚利，走私鉅額安非他命進口，倘該批安非他命流入市面，勢將嚴重戕害他人生
    命、身體健康，危害社會秩序至深且鉅，及被告犯罪後之態度等一切情狀，量處
    如主文第二項、第三項所示之刑。偽造「慧祥貿易有限公司」、「劉德政」印章
    各一枚；環球貿易公司第九四／ＷＳＯＯ一號、九四／ＷＳＯＯ二號、九四／Ｗ
    ＳＯＯ三號發票簽章欄；第ＡＥ／八三／七三Ｏ四／ＯＯ八Ｏ號、第ＡＥ／八三
    ／七三Ｏ四／ＯＯ八一號、第ＡＥ／八三／七三Ｏ四／ＯＯ八二號貨價申請書納
    稅義務人及負責人印章欄；四二八件、四一六件、四七一件進口貨物委任書委任
    人及負責人簽章欄偽造之「慧祥貿易有限公司」、「劉德政」印文各一枚，不問
    屬於犯人與否，併均依法宣告沒收之。扣案之安非他命（淨重約一百七十五點三
    公斤）係違禁物，併依法宣告沒收。
據上論斷，應依刑事訴訟法第三百六十九條第一項前段、第三百六十四條、第二百九
十九條第一項前段，懲治走私條例第二條第一項、第十一條，麻醉藥品管理條例第十
三條之一第二項第一款、刑法第二條第一項但書、第十一條前段、第二十八條、第二
百十條、第二百十五條、第二百十六條、第二百十九條、第五十五條、第三十八條第
一項第一款，罰金罰鍰提高標準條例第一條前段，判決如主文。
本案經檢察官劉斐玲到庭執行職務。
中    華    民      國    八十九  年        三        月      三十一    日
                          臺灣高等法院刑事第八庭
                              審判長法  官  蔡  秀  雄
                                    法  官  陳  炳  彰
                                    法  官  沈  宜  生
右正本證明與原本無異。
如不服本判決應於收受送達後十日內向本院提出上訴書狀，其未敘述上訴之理由者並
得於提起上訴後十日內向本院補提理由書（均須按他造當事人之人數附繕本）。
                                    書記官  明  祖  星
中    華    民    國    八十六    年        四      月          七      日
附錄：本案論罪科刑法條全文
麻醉藥品管理條例第十三條之一第二項第一款：
違反前條之規定，其屬於第二條第四款之麻醉藥品者，依左列規定處罰：
一、非法輸入、製造、運輸、販賣者，處五年以上有期徒刑，得併科五萬元以下罰金
懲治走私條例第二條第一項：
私運管制物品進口、出口逾公告數額者，處七年以下有期徒刑，得併科新台幣二十萬
元以下罰金。


司法院資訊處製作；財團法人民間司法改革基金會備份。
